【裁判字號】    89,判,2335
【裁判日期】    890627
【裁判案由】    綜合所得稅
【裁判全文】
行  政  法  院  判  決                          八十九年度判字第二三三五號
    原      告  甲○○
    被      告  財政部臺灣省北區國稅局
右當事人間因綜合所得稅事件，原告不服行政院中華民國八十八年五月二十一日台八
八訴字第二○○四五號再訴願決定，提起行政訴訟。本院判決如左︰
    主  文
原告之訴駁回。
    事  實
緣原告八十二年度綜合所得稅結算申報，被告以其漏報取自國防部中山科學研究院（
以下簡稱中科院）之薪資所得計新台幣（下同）四九九、九六八元，乃核定補徵稅額
六九、五五一元。原告不服，就取自中科院薪資所得四九九、九六八元部分，申經復
查結果，未准變更，提起訴願、再訴願，復遭決定駁回後，遂提起本訴，茲摘兩造
訴辯意旨如次：
原告起訴意旨略謂︰查財政部於七十九年、八十三年、八十七年編印之所得稅彙編中
，分別以民國七十九年十月十八日台財稅第000000000號、八十三年八月三
十一日台財稅第000000000號、八十七年九月二十一日台財稅第八七一九六
五三六六號函，一再宣示，凡未編入該年度版之「本部及各權責機關所對外發布舊函
示，非經其重行核定，一律不再援引適用」。經遍查其七十九年、八十三年、八十七
年版之所得稅法令彙編，財政部六十八台財稅三八五○一號及行政院台八十四財三七
○○七號函，皆未編入，應為無效之函示，必經各權責機關重新核定後，始重新生效
。且稅捐稽徵法第一條之一明定：「財政部依本法或稅法所發布之解釋函令，對於據
以申請之案件發生效力。但有利於納稅義務人者，對於尚未核課確定之案件適用。」
之立法意旨，顯然財政部 (68)台財稅三八五○一號函及行政院84財三七○○七號函
對原告無拘束力，是以被告補課稅之主張應無足採。且財政部在六十八年函釋徵免原
則到八十三年長達十四年之久，財稅單位均不知有六十八年的徵免原則函釋，亦無應
稅之決定。愈證此等函釋因未登錄於稽徵法令彙編，而使各級稅捐單位均不知有此函
釋，亦即該函釋為無效之函釋，以致無應稅之決定，當然也不會處分中科院非軍職人
員所領品位加給之課稅。這種積極的不作為，應視為中科院非軍職員工應享有「信賴
保護」原則之適用，應無可置疑。再按所得稅法第九十四條第一項：「扣繳義務人於
扣繳稅款時，應隨時通知納稅義務人，並依本法第九十二條之規定，填具扣繳憑單發
給納稅義務人，如原扣稅額與稽徵機關核定稅額不符時，扣繳義務人於繳納稅款後，
應將溢扣之款退還納稅義務人；不足之數由扣繳義務人補繳，但扣繳義務人得向納稅
義務人追償之。」明白規定扣繳義務人即中科院院長及主辦會計，有先行代納稅義務
人繳納之義務。同法第八十九條第二項固有「扣繳義務人未履行扣繳義務責任，而有
行蹤不明或其他情事，致無從追究者，稽徵機關得逕向納稅義務人徵收之」規定，但
中科院為政府機關，不會行蹤不明，復有國防部、行政院等上級機關可資追究，非無
從追究也。被告直接向弱勢的個人納稅義務人補稅，不但有違所得稅法第九十四條第
一項法定之程序正義，而且也不符稅捐稽徵法第四十八條之三「．．．適用最有利於
納稅義務人之法律」之從新從優原則。請撤銷原處分及一再訴願決定等語。
被告答辯意旨略謂︰中科院之預算雖分別依計畫編列人事費支應其員工之各項給與，
但實際上領受「科技品位加給」或「技術津貼」之非軍職人員，無論配屬之單位或參
與不同計畫，悉依該院所訂「科技人員品位加給支給標準表」、「技術員薪給標準表
」之等級，每月按級定額領取「科技品位加給」或「技術津貼」。該院與其聘僱人員
之約定事項亦載明所指薪給，除實物代金及眷補費外，包括全部給與，是以該院非軍
依人員所領受之「科技品位加給」或「技術津貼」，核屬其因提供勞務所取得之報酬
，另被告於八十二年間曾派員前往該院現場瞭解結果，該院支付非軍職人員之「科技
品位加給」及「技術津貼」係採按月給付方式，是原核定以系爭薪資所得（研究補助
費或品位加給）四九九、九六八元，併課當年度綜合所得額，核定應補稅額六九、五
五一元，要無不合，請予維持。至原告主張於申報所得稅時，即依當年度扣繳憑單誠
實申報，被告怠於事實之認定，而在認定標準未明確前，追溯補徵系爭所得之綜合所
得稅，實有悖依法課稅原則乙節；按財政部六十八年十一月三十日台財稅第三八五○
一號函釋，中科院發給研究人員之研究加給依職級按月定額發給者，應屬各該研究人
員之薪資所得，應於給付時應依法辦理扣繳，所得人並應於年度結算申報時合併申報
課稅，並自六十九年一月起適用。是「品位加給」屬薪資所得應合併申報課稅已臻明
確，原告主張顯係對法令之誤解。且按現行所得稅法對此相關之規定條文，係於五十
二年制訂迄今，對系爭「品位加給」及「技術津貼」應依法課徵所得稅之規定並未修
正，被告依所得稅法規定補徵八十二年度綜合所得稅，依法並無不合，請予維持。至
原告主張按所得稅法第八十九條第二項規定，稽徵單位有義務先行向扣繳義務人進行
賠繳義務之索，而非逕踐行此向納稅義務人之徵收乙節；按依「凡有中華民國來源所
得之個人，應就其中華民國來源之所得，依本法規定，課徵綜合所得稅。」、「納稅
義務人應於每年二月二十日起至三月底止，填具結算申報書，向該管稽徵機關，申報
其上一年度內構成綜合所得總額．．．，以及有關減免、扣除之事實，並應依其全年
應納稅額減除暫繳稅額及尚未抵繳之扣繳稅額，計算其應納之結算稅額，於申報前自
行繳納。．．．。」分別為所得稅法第二條及第七十一條第一項所明定。是本件原告
既有應稅所得，即應依法合併申報綜合所得稅，原告未依規定合併申報，被告據以併
課補徵，要無不合，原告主張，顯無理由，委無足採。綜上論述：原處分及所為復查
、訴願、再訴願決定並無違誤，請判決駁回原告之訴等語。
    理  由
按中華民國政府或外國政府，國際機構、教育、文化、科學研究機構、團體，或其他
公私組織，為獎勵進修、研究或參加科學或職業訓練而給與之獎學金及研究、考察補
助費等所得，免納所得稅。但受領之獎學金或補助費，如係為授與人提供勞務所取得
之報酬，不適用之，為行為時所得稅法第四條第八款所規定。又凡公、教、軍、警、
公私事業職工薪資及提供勞務者之所得，為薪資所得，該項所得之計算，以在職務上
或工作上取得之各種薪資收入為所得額；前項薪資包括薪金、俸給、工資、津貼、歲
費、獎金、紅利、各種補助費及按月或按年分期給付之退休金或養老金。但為雇主之
目的，執行職務而支領之差旅費、日支費及加班費不超過規定標準者，及依同法第四
條規定免稅之項目，不在此限，復為同法第十四條第一項第三類所明定。本件原告八
十二年度綜合所得稅結算申報，其取自中科院之薪資所得四九九、九六八元，未合併
申報，被告乃核定應補徵稅額六九、五五一元。原告不服，就該薪資所得部分，循序
提起行政訴訟，主張如事實欄所載。經查，行政法上所謂信賴保護原則，係指人民因
相信既存之法秩序，而安排其生活或處置其財產，則不能因嗣後法規之制定或修正，
而使其遭受不能預見之損害，用以保護人民之既得權益。本原則之適用，係在禁止新
制定或修正法規有溯及既往之效力。本件中科院之預算雖分別依計畫編列人事費支應
其員工之各項給與，但實際上領受「品位加給」或「技術津貼」之非軍職人員，無論
配屬之單位參與不同計畫，均依該院所訂「科技人員品位加給支給標準表」、「技術
員薪給標準表」之等級，每月按級定額領取科技品位加給或技術津貼。且該院與其聘
僱人員之約定事項亦載明所指薪給，除實物代金及眷補費外，包括全部給與，其非軍
職人員所領受之科技品位加給或技術津貼，核屬因提供勞務所取得之報酬，應無行為
時所得稅法第四條第八款免納所得稅規定之適用。況財政部臺灣省北區國稅局於八十
二年間派員前往該中科院瞭解結果，其支付非軍職人員之科技品位加給及技術津貼確
係按月給付方式，復經中科院八十一年十一月三日（八一）訓誠字第一六八七三號函
致該局，說明該院各類薪資扣繳所得稅狀況：「本院於年度開始即訂有各項研究計畫
，並按照研究計畫逐月實施。各項研究計畫除一般經費外，為獎勵科技人員竭盡心智
參與研發工作，另編列研發人員研究補助費及技術津貼。為便利作業，研發人員研究
補助費係採按月發放方式，再經由成本歸戶手續，回歸計畫預算內（研究補助費採個
案給付，必將增加人力及作業之負擔，不符經濟效益）」等語。足見中科院給付非軍
職員工之品位加給及技術津貼之所得，屬經常性研究補助費給與，依職級按月定額支
給，為提供勞務所取得之報酬，依首揭規定，核非免稅之薪資所得，被告依法發單補
徵稅款，未逾稅捐稽徵法第二十一條所定核課期間，於法並無不合。財政部七十九年
、八十三年及八十七年編印之所得稅法令彙編未將財政部六十八年十一月三十日台財
稅三八五○一號函及行政院八十四財三七○○七號函編入，依該部七十九年十月十八
日台財稅第000000000號、八十三年八月三十一日台財稅第0000000
00號、八十七年九月二十一日台財稅第八七一九六五三六六號函，非經重行核定固
不再援用。唯未編入彙編之解釋函原因不一，並非即認該解釋函與稅法規定相違而不
得援用，況本件所得應行納稅，係依據所得稅法規定，而非僅依據該函釋，原告自有
依法繳稅之義務。次查，所得稅法第四條第八款立法意旨，固在獎勵研究等，但仍須
合於該款規定要件者，始能獲免稅獎勵，尚非所有獎學金或補助費均得免稅。而首揭
所得稅法規定一直未變更，亦無稅捐稽徵法第四十八條之三規定之情形，況財政部（
六十八）台財稅第三八五○一號函係謂：「一、凡依職級按月定額發給者，應屬各該
研究人員之薪資所得，應於給付時依法辦理扣繳，所得人並應於年度結算申報時合併
申報課稅。二、如係按研究計劃個案給付、並非通案按職級按月給付者，則為研究補
助費，依法可免納所得稅。三、如屬第一種情形，中科院以往未依法扣繳，所得人以
往年度亦未申報納稅者，應即請中科院轉知各所得人自行向稽徵機關補報並補繳應納
稅款，可免予處罰，自六十九年一月起，中科院應於給付時依法扣繳，所得人應於每
年終後合併申報綜合所得稅。．．．」該函釋明白指出，凡依職級按月定額發給者，
應屬研究人員之薪資所得，所得人應申報課稅，並未就系爭依職級按月定額發給之所
得為應予免稅之承諾，無信賴保護原則之適用。該函釋嗣未經編入所得稅法令彙編，
中科院於函釋後，仍未將品位加給、技術津貼列入應稅所得扣繳，稅捐稽徵機關未立
即查明課稅，均難認稅捐稽徵機關允諾或默示同意該類所得為免稅所得，自亦無從依
此主張信賴保護。另納稅義務人如有前開所得稅法第十四條第一項各類之所得，即應
依同法第七十一條規定申報納稅，有無扣繳憑單，扣繳義務人是否違反扣繳義務，於
原告之納稅義務並無影響。蓋扣繳制度係納稅義務人於結算申報前取得所得時，預計
其應納之稅額，責由扣繳義務人於給付該所得時，先行扣繳預計之稅款，嗣納稅義務
人結算申報時，持以扣抵應納稅額，是所扣繳之稅款，實由納稅義務人負擔。扣繳義
務人未盡納稅義務時，稅捐稽徵機關固得依所得稅法第九十四條第一項令扣繳義務人
補繳，再由扣繳義務人向納稅義務人追償之。如扣繳義務人有行蹤不明或其他情事致
無從追究者，依同法第八十九條第二項規定，得逕向納稅義務人徵收之。惟該二規定
，並非禁止稽徵機關於結算申報繳稅期限屆滿後，亦不得直接向納稅義務人徵收。扣
繳主要用意在於結算申報期前先行收取稅款，如已屆結算申報期，納稅義務人漏未申
報，稅捐稽徵機關可依稅捐稽徵法第二十一條第二項規定補徵其稅款，無庸先向扣繳
義務人追繳應扣繳之稅款，扣繳義務人再向納稅義務人追償之；所追繳之扣繳稅款再
與結算申報之應納稅額相較，不足部分再向納稅義務人徵收，多餘部分退還納稅義務
人，徒增勞費。綜上所述，原告主張各節均無可採，被告依首揭規定補徵原告漏報稅
款，一再訴願決定，遞予維持，俱無違誤。原告起訴意旨，難謂有理，應予駁回。又
本件事證已臻明晰，原告請求行言詞辯論及命中科院參加訴訟，核無必要，併此明
。
據上論結，本件原告之訴為無理由，爰依行政訴訟法第二十六條後段，判決如主文。
中    華    民    國     八十九      年      六      月     二十七      日
                    行 政 法 院 第 三 庭
                                審 判 長 評  事      曾  隆  興
                                         評  事      鄭  淑  貞
                                         評  事      林  家  惠
                                         評  事      徐  瑞  晃
                                         評  事      張  瓊  文
右  正  本  證  明  與  原  本  無  異
                                         法院書記官  阮  桂  芬
中    華    民    國     八十九      年      六      月     二十七      日


司法院資訊處製作；財團法人民間司法改革基金會備份。
